【裁判字號】    98,上重訴,7
【裁判日期】    980707
【裁判案由】    殺人
【裁判全文】
臺灣高等法院高雄分院刑事判決         98年度上重訴字第7號
上  訴  人
即  被  告  己○○
                    （現羈押於臺灣高雄看守所）
選任辯護人  陳益軒律師
上列上訴人因殺人案件，不服臺灣屏東地方法院97年度重訴字第
13號中華民國98年2 月26日第一審判決（起訴案號：臺灣屏東地
方法院檢察署97年度偵字第2866號），提起上訴，本院判決如下
：
    主  文
原判決關於殺害RUSDIN部分暨定執行刑均撤銷。
己○○殺人，處無期徒刑，褫奪公權終身；扣案之編號1-3 、1-
4 號尖刀貳把沒收之。
其他上訴駁回。
駁回部分（即所犯殺人，處無期徒刑，褫奪公權終身；又殺人，
處無期徒刑，褫奪公權終身，扣案之編號1-3 、1-4 號尖刀貳把
沒收之；又殺人未遂，處有期徒刑拾年，扣案之編號1-3 、1-4
號尖刀貳把沒收之）與主文第二項所處之刑，應執行無期徒刑，
褫奪公權終身，扣案之編號1-3 、1-4 號尖刀貳把沒收之。
    事  實
一、己○○為屏東縣籍「萬億春號」漁船（CT4-1885號）之船長
    ，其並僱用印尼籍甲○○○○ ○○○○○○、DRIYANTORO、RUSDIN、RO
    ID、丁○○ ○○○○○○、丙○○○○○○ 、乙○○○○○○○○ 等7 名漁工在該漁
    船上作業。該漁船於民國（下同）97年3 月6 日10時40分許
    ，由東港安檢所報關出港，前往臺灣東南部之太平洋公海作
    業。嗣於同年4 月20日16時許，該船行至北緯14度46分東經
    140 度40分之公海時，己○○見漁工ROID在漁船右前甲板作
    業區，未能將已捕撈到之魚貨抓上船，盛怒之下，基於預見
    將人推落於海中可能造成溺斃死亡之結果，竟萌生縱然發生
    死亡結果亦不違背其本意之不確定殺人故意之犯意，一手推
    ROID頭頸處、一手伸拉ROID跨下，將ROID以雙腳抬起頭下腳
    上之姿勢推落該漁船，且其明知ROID已落水中，竟仍不停船
    ，致ROID安危於不顧（嗣船繼續前行約50公尺始停下，而由
    乙○○○○○○○○ 跳下海搜救無果，該船在上揭地點約停留1 小時
    ，致使ROID於海中溺水窒息死亡（屍體至今仍未發現）；其
    餘漁工見狀，便拒絕繼續作業並要求己○○將漁船駛回臺灣
    ，己○○見已無法繼續作業，遂將該漁船持續往臺灣方向駕
    駛。
二、嗣於97年4 月27日凌晨3 時許，該船行至北緯21度8 分東經
    124 度之公海時（約鵝鸞鼻東南方190 浬處），在漁船左舷
    走道上遇見夜間當班之RUSDIN，己○○自覺其餘漁工可能會
    對其不利及返回臺灣將遭受司法審判，便萌生殺害漁工之犯
    意，返回駕駛艙內持其所有長度均超過30公分尖刀2 把（即
    扣案之編號1-3 、1-4 尖刀），追趕RUSDIN至機艙門口位置
    ，在RUSDIN拉開拉門，正欲逃往輪機室之際，以上開尖刀中
    之1 把，朝RUSDIN距頭頂63公分之上腹中央位置部位刺入1
    刀（傷口大小為8.9 公分乘以3.5 公分，其長軸與腹部正中
    線交角約15至20度，該穿刺傷經皮下組織和腹膜進入腹腔，
    又貫穿肝臟右葉和左葉並經橫膈膜進入胸腔，再刺穿右下肺
    葉）後，又接續朝RUSDIN距頭頂45公分且跨越胸部正中線右
    胸部位刺入1 刀（傷口大小為8. 8公分乘以2 公分，深達皮
    下軟組織，未傷及胸骨），RUSDIN隨即大叫其被船長砍殺，
    並往第二層住艙內逃去，上開傷勢造成RUSDIN因腹腔（肝臟
    ）及右側胸腔（肺臟）大量出血而死於漁船第二層船員住艙
    內。
三、其餘漁工聽聞RUSDIN之呼救後，便迅速四散逃出住艙。己○○在漁具儲藏室外附近之走道上撞見漁工DRIYANTORO，竟另
    基於殺人之犯意，以扣案之編號1-3 尖刀朝DRIYANTORO距頭
    頂69公分及腹部正中線左側11公分處之左上腹部位刺入1 刀
    （傷口大小為5.6 公分乘以1.4 公分，部分小腸和大網膜外
    溢出腹腔；左側肋下緣軟骨和第九肋骨遭切斷，左側橫隔膜
    亦被切開，並剖開左腎皮質和髓質，傷及腎盂），DRIYANTO
    RO隨即逃入漁具儲藏室內。
四、隨後，己○○在駕駛室外左舷走道處又撞見甲○○○○ ○○○○○○，
    亦另行基於殺人之犯意，先以上開尖刀中之1 把朝甲○○○○ ○○○○○○之右後側臀部刺入1 刀，並再欲接續持另1 把尖刀朝甲○○○○ ○○○○○○頭部往下刺去時，甲○○○○ ○○○○○○迅速轉身以左手
    搶下己○○所持之尖刀，因此遭己○○刺傷左手手掌，致甲○○○○ ○○○○○○受有左手大拇指屈拇肌腱斷裂3 公分及髖部關節
    開放性傷口5 乘以3 公分之傷害；此時位於機艙外左舷走道
    處之漁工丁○○ ○○○○○○見狀，便隨手檢起1 支鐵鎚朝己○○丟
    去，並正中己○○之上嘴唇部位，己○○因而趴下，丁○○ ○○○○○○、丙○○○○○○ 、乙○○○○○○○○ 即迅速逃往船艏處持捕魚工具
    自保，甲○○○○ ○○○○○○及DRIYANTORO亦逃至該處會合。己○○
    見漁工均在船艏甲板上，唯恐渠等對之不利，便將電魚工具
    置放駕駛室外面以防漁工侵入，並將駕駛室與船長室鎖起，
    躲於其內，於同日凌晨4 時40分許，以衛星電話通知其配偶
    庚○○漁船發生漁工造反，有人受傷，要庚○○代其報案，
    庚○○報案後，行政院海岸巡防署海洋巡防總局福星艦便前
    往救援，並以直昇機將受傷之甲○○○○ ○○○○○○送往輔英科技大
    學附設醫院就醫，施以左手肌腱縫合及關節傷口擴創縫合之
    手術，方倖免於死。然DRIYANTORO仍因左腹穿刺傷併大量出
    血，而於當日下午行政院海岸巡防署海洋巡防總局福星巡防
    艦前往救援之前，即死於漁船左前甲板作業區。「萬億春號
    」漁船在行政院海岸巡防署海洋巡防總局福星巡防艦戒護下
    ，於隔日17時許返回第五海巡隊碼頭，行政院海岸巡防署海
    洋巡防總局第五海巡隊並於同日17時30分許依刑事訴訟法第
    88條之1 第1 項第4 款逕行拘提己○○而查獲上情。
五、案經行政院海岸巡防署海洋巡防總局第五海巡隊移請臺灣屏
    東地方法院檢察署檢察官偵查起訴。
    理  由
一、本案卷內各項證據，包括傳聞證據、非傳聞證據、法律規定
    例外得為證據之傳聞證據，因檢察官、被告及其選任辯護人
    或明確同意可作為證據，或未聲明異議，依刑事訴訟法第15
    9 條之5 第1 項、第2 項之規定，本院審酌該等證據作成時
    之情況，認以之作為證據並無不當，應均有證據能力，合先
    明。
二、訊據上訴人即被告己○○固坦承有於97年4 月27日在萬億春
    號船上持刀刺傷印尼籍漁工即被害人RUSDIN、DRIYANTORO及
    刺傷甲○○○○ ○○○○○○之情事，惟矢口否認有殺害該等被害人之
    犯意，及另於同年月20日將印尼籍漁工ROID推落海中之事實
    ，辯稱：伊因僱用之印尼漁工不好用，工作態度不佳，漁獲
    量不好，想要更換漁工，97年4 月27日凌晨3 時許，地點大
    約在北緯21度8 分東經124 度左右，伊在駕駛艙左舷忽然被
    印尼籍漁工RUSDIN毆打，當時另有印尼籍漁工ROID站在駕駛
    艙左舷樓梯上，伊因被毆打閃避關係將ROID推落駕駛艙前方
    甲板，而後就跑進駕駛艙拿起1 支信號彈，RUSDIN向伊衝過
    來，伊就將信號彈點燃朝向RUSDIN揮舞，RUSDIN就由左舷往
    後甲板跑，當時ROID站在駕駛艙前甲板右方，伊將信號彈朝
    ROID丟去，之後伊就發現ROID不見，伊不知ROID如何落海，
    之後甲板上衝出多名印尼漁工，伊看見後拿魚刀揮舞，印尼
    漁工DRIYANTORO從放置魚具之船艙跑出來，伊看見後就朝其
    刺了1 刀，後來伊在駕駛室外左胘走道處又撞見甲○○○○ ○○○○○○，他忽然以雙手欲奪取伊之漁刀，伊順手把刀抽出，朝其
    屁股刺去，伊身為船長，船上只有伊1 人為臺灣人，其餘均
    為印尼籍漁工，而漁工造反，伊為維持船上紀律，且當時身
    在海上，在極為恐懼之情況下，不得不為如上之措施，然絕
    無殺害該等漁工之意思，伊是日亦有將情電告伊妻庚○○，
    請其電告漁業電臺報警，伊所為實已符合自首之要件云云。
    惟查：
  (一)關於被告有無於97年4 月20日16時許，將被害人ROID推入大
    海之行為：
    1.被告於97年4 月20日16時許，在漁船行至北緯14度46分東
      經140 度40分之公海時，因見漁工ROID在漁船右前甲板作
      業區，未能將已捕撈到之魚貨抓上船，盛怒之下，大罵被
      害人ROID，且一手推ROID頭頸處、一手伸拉ROID跨下，將
      被害人ROID以頭下腳上之姿勢推落該漁船，且其明知被害
      人ROID已落水中，竟仍不停船，安危於不顧，致使被害人
      ROID於海中溺水窒息死亡，屍體至今仍未發現一情，業經
      證人甲○○○○ ○○○○○○、丁○○ ○○○○○○、丙○○○○○○ 、乙○○○○○○○○
      於警偵訊、原審及甲○○○○ ○○○○○○、丁○○ ○○○○○○、丙○○○○○○
      於本院審理中結證明確（見偵查卷第9 至14頁、第247 至
      第251 頁、原審卷第71至第86頁及本院98年4 月28日筆錄
      ），且互核上開4 名證人於檢察官偵訊及原審審理中隔離
      情況下所為之證詞，以及其等各自於相隔4 月有餘之偵訊
      以及原審審理中所為之供述，無論包括時間、地點、各證
      人以及被害人ROID所在之漁船上位置、被告推落被害人RO
      ID的過程與手法、被害人ROID落海後之情況等細節部分均
      能完全一致，且上開4 名證人在原審隔離審理中，所各自
      繪製出當日案發現場相關人等位置圖，亦互核完全一致（
      見原審卷第87至第90頁），足見其等證述確與事實相符。
      被告於原審之辯護人雖辯稱「證人丁○○ ○○○○○○於本院審理
      中所證稱被告當日係以左手伸到被害人ROID跨下，右手推
      他頭部」之證詞，與證人乙○○○○○○○○ 於原審審理中所證稱
      「被告當日係以左手推脖子、右手提褲檔推被害人ROID之
      證詞不符，有明顯矛盾，然比對上開4 名證人前開各次證
      述，就重要事項均能清楚記憶並前後一致陳述，其等於相
      隔4 月有餘之審理期日，對「左」、「右」細節部分縱略
      有出入，難謂悖於常情，實際應無前後矛盾之瑕疵。被告
      選任辯護人於本院審理中另辯稱：被告於97年4 月中旬之
      時，即因原預計之「鬼頭刀」之漁獲不足，且部分漁工未
      聽話，因而欲改變漁場作業，改捕「鯊魚」，4 月19日之
      時，即未再積極捕魚，於4 月20日已係全速前往另一新漁
      場之中，被告當不可能於4 月20日因ROID未將捕撈到之漁
      獲抓上船，於盛怒之下而將ROID推落於海中云云。經本院
      向行政院農業委員會漁業署（下稱漁業署）函詢萬億春號
      漁船（現已變更船名為嘉順財36號）於97年4 月20日中午
      12時至下午6 時止之航跡圖為何？又依航跡圖所示，可否
      經由其回報之航跡圖之相距位置，進而判圖該船於該時段
      究係處於正常之航行行為？抑或處於下之作業行為？據
      該署覆稱：該船船位回報器（VMS） 係每4 小時回報1 次
      船位，旨揭期間計有2 次船位資料，據VMS 系統推測瞬間
      航速皆在五節以上，在正常狀態下，可能為航行狀態等語
      ，有該署98年5 月11日漁北一字第0981207798號函及所附
      航跡圖附卷可按。然船位回報器既係每4 小時回報1 次，
      航行之緩速又可隨意操控，由航跡圖雖可顯示兩次回報中
      間之位置不同，證明其間船隻並非置於完全停駛之狀態，
      但在4 小時內之某段時間，船隻停滯而進行捕魚作業，亦
      有可能，是上開漁業署之函覆及所附航跡圖並不足為被告
      未因ROID未將捕撈之魚貨抓上船憤而將之推落海中之有利
      證據。至證人即同在海上捕魚之「嘉吉滿」號船長田瑞寶
      於本院審理時證稱：伊在海上期間每天都有與在下午4 時
      以電話被告聯絡，被告並未提及有漁工落海之情事（本院
      98年4 月28日筆錄），證人即被告之妻庚○○於本院審理
      時亦證稱：被告出海期間每天都會與伊電話聯絡，97年4
      月27日以前伊並未聽聞被告說船上漁工有落海之事情等語
      ；另證人即外勞仲介業者胡泰源（原名戊○○）於本院審
      理時證稱：97年4 月11日、14日、15日、21日被告有打電
      話與伊聯絡，表示漁工不好用，想換漁工但沒有說過漁工
      不幸落海，要回來之事情等語（見本院98年5 月26日筆錄
      ）。但查，被告將漁工推落海中，乃嚴重之犯罪行為，被
      告於電話中未告知此情，亦屬合乎常情，並不能因此即認
      被告於97年4 月20日並未有將漁工ROID推落海中之事實，
      是上開證人田瑞寶、庚○○、胡泰源之證述，亦均不能採
      為被告有利之證據。
    2.被告於警訊時雖辯稱：「伊係於97年4 月27日凌晨3 時許
      遭被害人RUSDIN攻擊，伊因閃躲關係將被害人ROID推落駕
      駛艙前方甲板，且伊朝向被害人ROID方向丟擲信號彈，之
      後伊才發現被害人ROID不見；然查，被告先於案發隔2 日
      之警詢中供稱：當日伊在駕駛艙左舷忽然被印尼籍漁工
      RUSDIN毆打，另名印尼籍漁工ROID站在駕駛艙『左舷』樓
      梯上，伊因被毆打閃躲關係將ROID推落駕駛艙前方甲板」
      （見警卷第5 頁），惟被告於同日偵訊中卻改稱：「他（
      指RUSDIN）就突然空手往我的左臉打過來，有打到我，我
      就順手把另外一個原來站在我『右手邊』的漁工推到我的
      漁船甲板上」（見偵查卷第27頁），且於在僅隔1 日之原
      審羈押庭訊問中卻又再改稱：「ROID當時可能要交班，他
      站在我『左邊』，我順手推下去，他跌到樓梯口」（見原
      審聲羈字卷第7 頁）。被告對於僅2 、3 日前之激烈毆鬥
      過程，卻於同日或隔日中作出完全不同位置之陳述；又被
      告於警詢時陳稱：「直到97年4 月27日16時許海巡人員登
      船控制現場後，伊才知道ROID已落海不在船上，伊就與戒
      護之海巡人員駕駛萬億春號漁船載運兩名死亡之印尼漁工
      跟著巡防艦返回高雄港」等語，然經警詢以：「你在得知
      ROID落海後有無採取救援措施？」則又稱：「伊有駕船在
      現場繞圈尋找ROID」等語（見警卷第7 、8 頁），前後所
      供已有矛盾不符，且與海巡署南部地區機動海巡隊福星巡
      防鑑長分隊長兼大副劉德安於職務報告略以：伊帶班登船
      實地勘查詢問船長該船上人數時，船長告以外籍漁工2 名
      死亡、1 名落海失蹤、3 名倖存之情亦有未合（見偵查卷
      第236 頁），是被告辯解之真實性已足滋疑。另查，證人
      甲○○○○ ○○○○○○、丁○○ ○○○○○○、丙○○○○○○ 、乙○○○○○○○○ 於原
      審審理中均證稱：「97年4 月27日被告雖有使用信號彈，
      然卻係在大家都受傷之後被告才使用」（見原審卷第76頁
      、第79頁、第82頁、第88頁），顯見被告所稱伊在與漁工
      打鬥之始即朝向被害人ROID方向丟擲信號彈云云，不足採
      信。
    3.再查，本件漁船左、右舷走道均各僅90公分之寬，此有檢
      察官勘驗筆錄1 紙附卷可證（見偵查卷第38頁），顯見走
      道狹窄，被害人ROID乃西元1979年出生之青年人士（此有
      護照1 紙附卷，見警卷第45頁），被告如何能將一般身材
      之ROID從狹隘之船舷走道上推落於駕駛艙前方甲板？又被
      害人ROID係經常在船上工作之人員，對於稍微晃動之船身
      ，自無未能站穩之理，豈有可能僅因被告向其丟擲小型之
      信號彈（見高雄市政府警察局現場勘察報告卷第40頁），
      即未能站穩而摔落海中？是被告上開辯詞應非真實。
    4.又被告於警詢中已坦稱：「本要駕駛本件漁船前往東經13
      0 度51分，北緯14度10分處作業，看漁獲量及油量狀況決
      定是否要回來」等語（見警卷第5 頁），其於原審訊問中
      亦陳稱：「本來預計要在漁船用油用完前回來臺灣，漁船
      的油有3 個月的用量」（見原審聲羈字第139 號卷第6 頁
      ）；足見如無意外，被告本應持續駕駛本件漁船向外海方
      向駛進捕撈漁獲。然查，本件漁船卻於97年4 月20日當日
      之後，即自北緯14度46分東經140 度40分之外海方向，朝
      西北方毫無間歇地持續駛回臺灣，此有漁業署97年10月23
      日漁三字第0971223070號函附之航跡圖1 份及前開該署函
      覆本院之函文及所附航跡圖1 份附卷可證（見原審卷第17
      4 至182 頁），足見證人甲○○○○ ○○○○○○、丁○○ ○○○○○○、丙○○○○○○ 、乙○○○○○○○○ 於檢察官偵訊及原審審理中結證所述
      乃因於97年4 月20日發生被告將被害人ROID推落大海之慘
      案，其等要求被告盡快駛回臺灣，不再作業等語，確與真
      實相符。而被告辯稱原預計撈捕之「鬼頭刀」之漁獲不足
      ，且部分漁工不聽話，因而欲改變漁場作業，97年4 月19
      日即未再積極捕魚，20日已係全速前進另一新漁場之中乙
      節，並未舉證已實其說，該辯解即乏憑據，而不足取。
    5.被告選任辯護人雖辯稱：本件漁船於97年4 月21日仍有漁
      獲，此有中華民國臺灣地區中小型延繩釣船水域漁獲報告
      附卷可稽，而此與證人甲○○○○ ○○○○○○於檢察官偵訊中所稱
      於97年4 月20日發生被告將被害人ROID推落大海事件後，
      本件漁船即無補撈漁獲等語不符云云；惟查，證人甲○○○○○○○○○○ 於檢察官偵訊中係稱被害人ROID掉入海中後，漁工
      們仍有持續抓漁，因為工作沒有做完等語（見偵查卷第25
      0 頁），此與證人丁○○ ○○○○○○、丙○○○○○○ 、乙○○○○○○○○ 於
      原審審理中所證稱均相符（見原審卷第79頁、第82頁、第
      88頁）。足證中華民國臺灣地區中小型延繩釣船水域漁獲
      報告上所載本件漁船「97年4 月21日」之漁獲量（見原審
      卷第99頁），應係被告將被害人ROID推落大海後，漁工們
      所完成之當日捕漁工作。另反觀該報告，自97年4 月21日
      之後，本件漁船確實即無任何漁獲量，此亦足供證明於97
      年4 月20日，確有發生被告將被害人ROID推落大海之事件
      。被告辯護人又稱：苟被告於97年4 月20日當天確有將RO
      ID推落海中之情事，則何以其後僅因甲○○○○ ○○○○○○要求之
      下，被告會立即同意回臺灣？且自97年4 月20日至27日，
      與印尼籍漁工之間，既因推落ROID而產生不愉快，又如何
      能相處7 天之久等語；查該萬億春號漁船除被告一人為船
      主兼船長外，其餘即為7 名印尼籍漁工，被告在其餘漁工
      目睹之情況下將ROID推落海中，其行為引起其他漁工之怨
      恨不滿可想而知，而船上只有被告一人為臺灣籍，如其他
      船工合力對付被告，被告處境之危險亦不難想見，被告自
      是甚為害怕，於此情況下被告當不敢不接受甲○○○○ ○○○○○○
      將船駛回臺灣之要求，被告既害怕其餘漁工造反，其餘漁
      工亦因見被告將ROID推落海中之殘暴行為，亦恐再遭被告
      殺害，彼此之間均心存戒懼疑慮，且航行海上，一旦發生
      變故，求救將甚困難，自不敢貿然躁進，而彼此皆在觀察
      對方之舉動，因而忍耐相處，亦屬不得已之事，是上開辯
      護人執其所陳之理由，辯謂被告並無於97年4 月20日將RO
      ID推落海中之事實，亦不足取。
    6.按刑法上之故意，依同法第13條規定，有直接故意與間接
      故意之分，前者係指行為人對於構成犯罪之事實，明知並
      有意使其發生，後者則係指行為人對於構成犯罪之事實，
      預見其發生，而其發生並不違背其本意而言。其中該條第
      2 項規定之間接故意「以故意論」者，因以行為人對於構
      成犯罪之事實，預見其發生，而其發生並不違背其本意為
      要件，自須以有「構成犯罪事實之發生」為前提，然後方
      能本此事實以判斷行為人有無犯罪之間接故意（最高法院
      45年度臺上字第852 號判例意旨參照）。本件被告與被害
      人ROID係雇傭關係，平時相處並無問題，亦無仇怨，此業
      據證人甲○○○○ ○○○○○○、丙○○○○○○ 於原審審理中證述明確（
      見原審卷第76頁、第77頁、第84頁），是如被告確有殺害
      被害人ROID之直接故意，應可在預謀計畫後持兇器為之，
      然本件被害人ROID被被告推落下海之原因，已如前所述，
      係因被告眼見被害人ROID未能將已捕撈到之漁獲抓上船，
      盛怒之下之片刻所為，足見被告主觀上尚無殺害被害人RO
      ID之直接故意。又衡諸一般人自船上掉入汪洋大海，為求
      身體能漂浮於海面上，須大力抵抗海中強度洋流之衝擊及
      海水低溫之侵襲，消耗體力之速度甚快，縱諳水性，亦僅
      可延長身體漂浮於海面之時間，倘無適時外力之救助，幾
      無倖存之機會，此為眾所理解可知之事，是被告將未著救
      生衣之被害人ROID丟入漫無邊際之公海領域中，任其載浮
      載沈，應可預見其縱使熟諳水性，仍會於體力虛耗殆盡且
      失溫之際，溺斃死亡。且證人丁○○ ○○○○○○、丙○○○○○○ 、乙○○○○○○○○ 、甲○○○○ ○○○○○○於偵訊及原審審理時均證稱：被
      害人ROID被被告推落大海中後，被告未有任何救助之舉，
      證人乙○○○○○○○○ 曾自行下海欲救助被害人ROID，然救助未
      成，被告仍持續駛離漁船，未曾搭理海中之被害人ROID等
      語。觀諸被告不僅未設法救援，亦未向警察或消防隊等單
      位求援，甚至未曾停船即逕自離去，足認其主觀上確有縱
      使被害人ROID因此溺斃死亡，亦不違背其本意之不確定殺
      人故意。被告之辯護人雖稱倘被告有殺人之意思，豈會容
      許乙○○○○○○○○ 帶繩子及浮球等工具下海搜救ROID？足見被
      告並無殺害ROID之動機云云，然查ROID被推落海中後，久
      未浮起，同為印尼籍之漁工下海救援，乃屬合乎常情之事
      ，以當時僅被告一人為臺灣人之情形下，衡情被告亦不敢
      阻止，是不能執此即認被告並無殺人之犯意，被告辯護人
      為被告辯稱：被告縱有此部分犯行，亦僅應負傷害致死或
      過失致死罪責，要係避重就輕之詞，非可採取。
  (二)關於被告於97年4 月27日凌晨3 時許，有無殺害被害人RUSD
    IN、DRIYANTORO、及甲○○○○ ○○○○○○之犯意：
    1.查97年4 月27日凌晨3 時許，本件漁船行至北緯21度8 分
      東經124 度之公海處（約鵝鸞鼻東南方190 浬處），被害
      人RUSDIN在機艙門口位置，拉開拉門，正欲逃往輪機室之
      際，遭被告以上開尖刀中之1 把，朝被害人RUSDIN距頭頂
      63公分之上腹中央位置部位刺入1 刀後，又接續朝其距頭
      頂45公分且跨越胸部正中線右胸部位刺入1 刀，被害人RU
      SDIN隨即大叫其被船長砍殺，並往第二層住艙內逃去；其
      餘漁工聽聞被害人RUSDIN之呼救後，便迅速四散逃出住艙
      ；被害人DRIYANTORO在漁具儲藏室外附近之走道上亦遭被
      告以扣案之編號1- 3尖刀朝其距頭頂69公分及腹部正中線
      左側11公分處之左上腹部位刺入1 刀；隨後，被害人甲○○○○ ○○○○○○亦在駕駛室外左舷走道處遭被告以上開尖刀中之
      1 把朝其右後側臀部刺入1 刀，並接續遭其持另1 把尖刀
      自上往下朝被害人甲○○○○ ○○○○○○頭部刺去時，被害人甲○○○○ ○○○○○○迅速轉身以左手搶下被告所持之尖刀，因此而刺
      傷左手手掌；此時位於機艙外左舷走道處之漁工丁○○ ○○○○○○見狀，便隨手檢起1 支鐵鎚朝被告丟去，並正中被告之
      上嘴唇部位，被告因而趴下，證人丁○○ ○○○○○○、丙○○○○○○
      、乙○○○○○○○○ 即迅速逃往船艏處持捕魚工具自保，被害人
      甲○○○○ ○○○○○○及DRIYANTORO亦逃至該處會合之事實，業據
      被告於警偵訊、原審及本院審理中所自承，核與證人丁○○○○○○○○ 、丙○○○○○○ 、乙○○○○○○○○ 、甲○○○○ ○○○○○○於檢察官
      偵查中、原審及本院審理中結證證述明確在卷（見偵查卷
      第9 至14頁、第247 至第251 頁、原審卷第71至第86頁）
      。復有高雄市政府警察局鑑驗書、臺灣屏東地方法院檢察
      署勘驗筆錄、高雄市政府警察局現場勘察報告、高雄市政
      府警察局刑案現場勘查採證物品清單、刑事案件證物採驗
      紀錄表、行政院海岸巡防署海洋巡防總局第五海巡隊處理
      相驗案件初步調查報告暨報驗書、高雄市政府警察局刑事
      鑑識中心現場勘察初報表、行政院海岸巡防署海洋巡防總
      局第五海巡隊97年4 月28日洋局五偵字第0970051438號函
      稿、行政院農業委員會漁業執照、臺灣屏東地方法院檢察
      署相驗屍體證明書、機漁船（含船員）進出港檢查表、查
      證報告、報告書、扣押物品清單、職務報告、行政院衛生
      署疾病管制局第二分局97年5 月30日衛署疾管二分局字第
      0972001176號書函、中華民國臺灣地區中小型延繩釣船水
      域漁獲報告、行政院農業委員會漁業署97年10月23日漁三
      字第0971223070號函、照片等附卷可稽；另有扣案之編號
      1-3 、1-4 兩把尖刀可資佐證。又本件被害人RUSDIN、DR
      IYANTORO之遺體經法醫解剖鑑定後，認被害人RUSDIN受有
      一個大小為8.9 公分乘以3.5 公分之傷口，其長軸與腹部
      正中線交角約15至20度，該穿刺傷經皮下組織和腹膜進入
      腹腔，又貫穿肝臟右葉和左葉並經橫膈膜進入胸腔，再刺
      穿右下肺葉，另一個傷口則大小為8.8 公分乘以2 公分之
      傷口，深達皮下軟組織，未傷及胸骨，死因為腹腔（肝臟
      ）及右側胸腔（肺臟）大量出血；被害人DRIYANTORO則受
      有大小為5.6 公分乘以1.4 公分之傷口，部分小腸和大網
      膜外溢出腹腔；左側肋下緣軟骨和第九肋骨遭切斷，左側
      橫隔膜亦被切開，並剖開左腎皮質和髓質，傷及腎盂，腹
      腔和後腹腔內有積血和血腫逾500 毫升，左側肋膜腔內有
      約350 毫升似血液之積液存留，右側肋膜有約150 毫升類
      似液體存留，死因為左腹穿刺傷併大量出血；被害人甲○○○○ ○○○○○○遭被告以尖刀刺傷，致其受有左手大拇指屈拇肌
      腱斷裂3 公分及髖部關節開放性傷口5 乘以3 公分之傷害
      等事實，有臺灣屏東地方法院檢察署檢驗報告書、法務部
      法醫研究所解剖報告書、法務部法醫研究所毒物化學檢驗
      報告、輔英科技大學附設醫院98年2 月9 日輔醫歷字第09
      80209014函暨所附病歷等附卷可證。顯見被害人RUSDIN、
      DRIYANTORO傷勢嚴重，於受傷後極短時間內死亡，足證其
      等之死亡與被告前開以尖刀刺殺其等胸腹部之行為間，具
      有相當因果關係，被害人甲○○○○ ○○○○○○遭被告以尖刀刺傷
      ，致其受有上開傷害，具有因果關係亦明，是被告確有持
      上開尖刀刺擊被害人RUSDIN、DRIYANTORO致死、甲○○○○ ○○○○○○致傷之行為，灼然甚明。
    2.按殺人罪之成立，須於實施殺害時即具有使被害人喪失生
      命之故意，倘無積極證據足以證明行為人於下手加害時已
      有死亡之預見，雖不得僅以受傷處所是否致命部位、傷痕
      之多寡、傷勢之輕重或所持兇器是否足以戕害生命等等片
      斷之表徵，據為認定殺人犯意之絕對標準；但對於上述客
      觀具體之事實，則仍不失為認定行為人有無殺人故意之判
      斷資料，最高法院87年度臺上字第3123號判決、19年上字
      第718 號、48年臺上字第33號判例可資參照。是殺人未遂
      與重傷或傷害之區別，應審酌當時情況，視其下手方式、
      兇器種類、加害部位、動機等綜合判斷。
    3.查案發當日被告追殺被害人RUSDIN之情況，業據被告於警
      訊、檢察官偵查中及原審審理中所自承：「我在丟棄信號
      彈後（被告所稱在殺害RUSDIN之前，曾丟擲信號彈乙情，
      係不實在，業如前述），就順手在駕駛艙內拿取1 把殺魚
      刀。這時RUSDIN站在機艙門口喊叫，我就用左手推RUSDIN
      一把。RUSDIN轉身欲衝撞我時，我就用右手拿殺魚刀刺中
      RUSDIN。RUSDIN被我刺中後，轉身往後甲板跑，我追上又
      朝他刺中1 刀。」、「我看他在船長室有打開門我有順手
      先推他，然後他又往前朝著我來，我有刺他1 刀，我不知
      道他當時有無拿東西。我總共刺他2 刀。我當時沒有想那
      麼多」、「（我）轉身到駕駛室的神壇前拿了1 把刀子，
      刀子拿到之後，我就馬上再轉身向RUSDIN的方向跑過去，
      這時RUSDIN正好站在船艙的中間門（此門即為案發漁船煙
      囟下方的小拉門，可以通往該漁船的輪機室），並把該門
      拉開，臉及身體都往船艙內的方向，但還沒有進去，我就
      上前用左手把他推開，我推開他之後，他又往我這邊靠過
      來，我右手拿著魚刀就往他的身體刺下去，我刺了2 刀，
      他被我刺了之後，人就轉身往船尾跑，我就追上去」（見
      警卷第6 頁、原審聲羈字139 號卷第7 頁、偵查卷第271
      頁），核與證人丁○○ ○○○○○○、乙○○○○○○○○ 於原審審理中結
      證所稱「當晚在住艙內見聞被害人RUSDIN受傷逃往住艙朝
      他們大喊船長殺人」等語相符（見原審卷第78頁、第79頁
      背面、第81頁）。足見當晚被告係持駕駛艙內長度均超過
      30公分尖刀2 把（即扣案之編號1-3 、1-4 尖刀，長度如
      高雄市政府警察局現場勘察報告卷第69至第71頁），追趕
      被害人RUSDIN至機艙門口位置，且在被害人RUSDIN拉開拉
      門，正欲逃往輪機室之際，被告以上開尖刀中之1 把，朝
      被害人RUSDIN上腹中央位置部位及右胸部位各刺入1 刀，
      被害人RUSDIN隨即大叫其被船長砍殺，並往第二層住艙內
      逃去。從被告主動持尖刀並持續追趕逃亡之被害人RUSDIN
      ，甚至趁被害人RUSDIN未持任何兇器無力反抗並拉開拉門
      欲逃跑之機會，朝其胸腹部各刺入1 刀，足徵被告當時殺
      意至堅。
    4.再者，案發當日被告刺殺被害人DRIYANTORO之情況，業據
      被告於警訊、檢察官偵查中及原審審理中所自承：「然後
      後甲板就衝出其他多名印尼漁工，我看見後就拿著魚刀揮
      舞。在當時另名印尼籍漁工DRIYANTORO從放置魚具的船艙
      跑出來，我看見後就拿魚刀朝DRIYANTORO刺中1 刀。」、
      「後來那個在船頭死亡的那個人，他從放釣具的地方走出
      來，我看他過來之後，我有嚇一跳，而且當時又是很暗，
      我就刺過去」、「這時我站在轉角處，另外一個死者DRIY
      ANTORO（我叫他「二度 (臺語)） 就正好衝出來靠向我，
      我就順手往他刺了1 刀，他卻往漁具儲藏室裡面退，退進
      去漁具儲藏室內，我便順手把漁具儲藏室的拉門拉起來。
      」（見警卷第6 頁、原審聲羈字139 號卷第7 頁、偵查卷
      第271 頁），核與證人丙○○○○○○ 、乙○○○○○○○○ 於檢察官偵
      訊及原審審理中結證所稱「當晚聽聞被害人DRIYANTORO受
      傷後有稱係船長殺他」等語相符（見偵查卷第12頁、原審
      卷第81頁）。足見當晚被告係在刺殺被害人RUSDIN之後，
      在漁具儲藏室外附近之走道上撞見未持任何兇器之被害人
      DRIYANTORO，即隨以扣案之編號1-3 尖刀朝被害人DRIYAN
      TORO左上腹部位刺入1 刀（扣案之編號1-3 號尖刀上血跡
      DNA-STR 型別與死者DRIYANTORO血跡DNA-STR 型別相符；
      顯見被告係以此刀刺殺被害人DRIYANTORO，見原審卷第65
      頁高雄市政府警察局鑑驗書），且被害人DRIYANTORO傷後
      因害怕而隨即逃入漁具儲藏室內。從被告手持尖刀一撞見
      被害人DRIYANTORO，即毫無遲疑地主動朝其腹部深刺之行
      為，亦難謂被告並無殺意。
    5.復查，案發當日被告刺傷被害人甲○○○○ ○○○○○○之情況，業
      據被告於警訊、檢察官偵查中及原審審理中所自承：「在
      機艙入口門邊遇到另名印尼漁工甲○○○○ ○○○○○○忽然以雙手
      欲奪取我的漁刀，我拿漁刀往後抽後，又朝甲○○○○ ○○○○○○
      刺兩刀」、「後來又有一個人（即甲○○○○ ○○○○○○）從船艙
      裡面出來，要搶我的刀子，我有順手把刀子抽出來，我有
      朝他的屁股刺一刀」、「我有把刀子往後拉，接著他就轉
      身又再往船艙裡面進去，我就馬上再往他的屁股刺了一刀
      」（見警卷第6 頁、原審聲羈字139 號卷第7 頁、偵查卷
      第271 頁）；核與證人甲○○○○ ○○○○○○於檢察官偵訊及原審
      審理中所證稱：「我的手受傷是因我去拉船長的刀子，..
      . 因為船長拿刀子刺我的屁股，我才用手去抓船長的刀子
      。當時船長手上拿2 把刀子」、「船長拿刀子插的，插我
      的右後側的臀部，還有左手虎口部分，當時船長是拿兩支
      刀子」、「船長拿刀子從後面插右大腿側面，我另外一隻
      手往後擋下另外一支刀子（表演向右後轉身，上舉左手接
      擋自頭部右後上方刺來之刀）。」等語（見偵查卷第247
      頁、原審卷第74頁、第75頁、第76頁），核與當晚眼見被
      害人甲○○○○ ○○○○○○被被告刺傷後，持鐵鎚丟擲被告以救被
      害人甲○○○○ ○○○○○○之證人丁○○ ○○○○○○於檢察官偵訊及原審
      審理中結證等語均相符（見偵查卷第10頁、原審卷第78頁
      ）。足見當日被告係手持兩刀，先向未持任何兇器之被害
      人甲○○○○ ○○○○○○右側臀部刺入一刀後，又欲以另一把尖刀
      自上往下朝被害人甲○○○○ ○○○○○○頭部補上一刀之際，遭被
      害人甲○○○○ ○○○○○○向後轉身以左手掌接擋，亦可見如非被
      害人甲○○○○ ○○○○○○機靈轉身以手擋下、及證人丁○○ ○○○○○○
      相助，被害人甲○○○○ ○○○○○○應難倖免於死，被告有置被害
      人甲○○○○ ○○○○○○於死地之殺人犯意甚明。
    6.被告所持之扣案之編號1-3 、1-4 尖刀，長度均超過30公
      分，又係金屬質地，尖銳無比，此有高雄市政府警察局現
      場勘察報告附卷可稽（見報告卷第69至第71頁），顯見其
      為足以致命之兇器無誤；而被告持尖刀刺殺被害人RUSDIN
      、DRIYANTORO胸腹部之部位，並欲以刺入被害人甲○○○○ ○○○○○○頭部上方之部位等均係人體要害之處，持尖刀刺入，
      足以刺及人體內重要臟器，置人於死，為眾所周知之常識
      ，被告為一正常成年人，不能諉為無此認識。且被害人RU
      SDIN、DRIYANTORO此二人胸腹部等處被上開尖刀刺擊之結
      果，亦受有8.9 公分乘以3.5 公分、8. 8公分乘以2 公分
      、5.6 公分乘以1.4 公分之多處傷口，被害人RUSDIN所受
      之穿刺傷甚且貫穿肝臟右葉和左葉並經橫膈膜進入胸腔，
      再刺穿右下肺葉，被害人DRIYANTORO所受之穿刺傷更深達
      致部分小腸和大網膜外溢出腹腔，左側肋下緣軟骨和第九
      肋骨亦遭切斷，左側橫隔膜亦被切開，並剖開左腎皮質和
      髓質，傷及腎盂。顯見被告渠刺擊被害人RUSDIN、DRIYAN
      TORO胸腹部使力甚深，用力至猛，殺意至堅。就此下手方
      式以觀，被告具有殺人之故意甚明，被告上開辯稱「沒有
      殺人之犯意」云云，亦不足採。被告辯護人雖又辯稱：被
      告刺傷RUSDIN、DRIYANTORO後，曾丟給一包止痛藥及碘酒
      ，要乙○○○○○○○○ 對RUSDIN、DRIYANTORO兩人為必要之救治
      ，倘被告有殺人之犯意，豈有予以救治之必要云云。但查
      ，被告持銳利尖刀刺殺RUSDIN、DRIYANTORO均為身體要害
      ，深及肝臟、小腸溢出腹腔之情形，足見被告用力之猛，
      殺意之堅，已甚明灼，業如前述；縱被告有丟給止痛藥及
      碘酒要乙○○○○○○○○ 予以救助之事實，此或係被告見被害人
      哀啼，一時憐憫之作為，或係見被害人受傷嚴重，即或以
      止痛藥及碘酒救治，亦於事無補，所為無意義之舉，自難
      執此而認被告並無殺人之意圖。
    7.按刑法上之「正當防衛」以遇有現在不法之侵害為前提，
      如不法侵害尚未發生，即無防衛之可言；正當防衛以對於
      現在不法之侵害為條件，縱如上訴人所云恐遭傷害，始開
      槍示威，但被害人之加害與否，僅在顧慮之中，既非對於
      現在不法之侵害加以防衛，即與刑法第23條之規定不符（
      最高法院19年上字第1174號、27年度上字第2879號、38年
      度臺上字第29號等判例、84年度臺上字第6138號判決參照
      ）；另所謂正當防衛乃對於現在不法之侵害，而出於防衛
      自己或他人權利之行為而言，亦即正當防衛除於客觀要件
      須遇有現在不法之侵害外，於主觀要件上須有正當防衛情
      勢之認識，即須有防衛行為事實之認識及防衛意思。而所
      謂防衛意思，包括對於正當防衛之情勢、防衛行為事實等
      之認識，並且出於防衛自己或他人權利或法益之認識（最
      高法院93年度臺上字第6345號著有判決可供參照）。查被
      害人RUSDIN、DRIYANTORO、甲○○○○ ○○○○○○等人遭被告持尖
      刀追殺之際，並未有任何攜帶兇器或傷害被告等行為，已
      如前述，而被告於警偵訊及原審審理中亦自認「當時確實
      並無看到上開被害人有持任何兇器，伊僅係擔心害怕而主
      動殺之」，足認被告刺斃被害人RUSDIN、DRIYANTORO，以
      及刺傷被害人甲○○○○ ○○○○○○時，其並無任何遭受「現實」
      侵害而有持尖刀刺殺之必要，並無現在不法之侵害存在，
      則被告自無正當防衛之情形。
    8.另查，被告雖辯稱：當晚是因為被害人RUSDIN突然攻擊伊
      ，伊始順手拿殺魚用之尖刀刺傷RUSDIN，之後伊又因緊張
      而陸續刺傷DRIYANTORO及甲○○○○ ○○○○○○云云；惟查，被告
      臉上上嘴唇部分所受之傷勢，係因證人丁○○ ○○○○○○於漁船
      左舷走道處見被告以上開尖刀朝被害人甲○○○○ ○○○○○○刺入
      時，隨手檢起1 支鐵鎚朝被告丟去，並正中被告之上嘴唇
      部位所致之事實，已據證人丁○○ ○○○○○○、甲○○○○ ○○○○○○於
      檢察官偵查中及原審審理中結證明確且相符合（見偵查卷
      第10頁、248 頁、原審卷第76頁、第78頁），並有高雄市
      政府警察局現場勘察報告附卷可稽（見報告卷第3 頁、第
      19頁）；顯見被告當晚所受之傷勢並非遭被害人RUSDIN攻
      擊所致。況被害人RUSDIN如有意準備攻擊被告，豈有未持
      任何兇器、亦未造成被告任何傷害之情事。再從被害人RU
      SDIN持續逃往機艙門口位置，並拉開拉門，欲逃往輪機室
      等動作以觀，亦非似主動攻擊被告之態樣。被告上開所辯
      亦屬事後飾責之詞，不足採信。
    9.被告雖又辯稱：97年4 月27日凌晨1 時至3 時係由RUSDIN
      值班，3 時至5 時則由丙○○○○○○ 輪值，則是日凌晨3 時許
      ，既非由DRIYANTORO值班或接班，乃其竟與RUSDIN同時出
      現於甲板上，因船上僅有伊一人為臺灣人，其餘均為印尼
      籍漁工，伊害怕船工造返而遭殺害，始不得已出此下策，
      以保全性命云云。然查，被告將ROID推落海中後，其他漁
      工於夜間仍照常輪值，此經證人SEM SAYRI 丙○○○○○○ 等陳
      述在卷，惟漁工等已見被告將ROID推落海中之殘酷行徑，
      當會害怕其他漁工再遭被告殺害，於夜間輪值時，另由他
      人陪同，免遭不測，應可理解；且本件漁船上之7 名印尼
      籍漁工均無法駕駛設定衛星定位之漁返回臺灣乙情，業經
      證人SEM SAYRI 、H丙○○○○○○、甲○○○○ ○○○○○○於檢察官偵訊
      中結證明確（見偵查卷第12頁、249 頁），此情亦為被告
      所明知（見偵查卷第249 頁）。顯見被告自有把握漁船上
      7 名印尼籍漁工不致於在茫茫公海中群起對其展開攻擊，
      而致自身於無法返回陸地之危險。反觀被告因恐回臺灣後
      ，因印尼籍漁工報警而遭偵辦（此由其於97年4 月20將RO
      ID推落海中後，直至同年月27日之間，均未將情告知其配
      偶或漁政及治安單位，有隱瞞犯罪之意圖，已甚明顯），
      其有伺機殺害船上其餘漁工之虞，則為印尼籍所擔憂之事
      ，是被告前開辯解，與經驗法則不符，應不足取。
    10.綜上所述，足見被告上揭所辯，均係卸責之詞，不足採信
      。故本件事證明確，被告前揭殺人等犯行，洵堪認定。
  (三)關於被告本件殺害被害人RUSDIN、DRIYANTORO、及殺傷甲○○○○○○○○○○之犯行，是否符合自首之要件：
    1.按對於未發覺之罪自首而受裁判者，得減輕其刑，刑法第
      62條前段定有明文。又所謂未發覺，乃指犯罪事實未為有
      偵查犯罪職權之公務員所發覺，或犯罪事實雖已發覺，而
      犯人為誰尚不知者而言，但此所謂之發覺犯罪事實，只須
      有偵查犯罪職權之公務員，已知該犯罪事實之梗概為已足
      ，無須確知該犯罪事實之真實內容為必要，而所知之人亦
      僅須知其有犯罪嫌疑即為犯罪業已發覺，不以確定其人為
      該犯罪之真兇無訛為必要，上訴人於警方合理懷疑其為犯
      罪人後，始經策動到案陳述，自與自首之要件不合（最高
      法院85年度臺上字第3788號判決參照）。
    2.被告係於97年4 月20日16時許，將印尼籍漁工ROID推落海
      中溺斃，屍體至今並未發現，而被告行兇後，隱瞞犯罪，
      並未向有關單位報案，業如前述，直至同年月27日凌晨3
      時許，被告再持刺殺RUSDIN DRIYANTORO 及刺傷甲○○○○ ○○○○○○後，因見其他漁工均在船艏甲板上，惟恐其等對其不
      利，便將電魚工具置放駕駛室外以防漁工侵入，並將駕駛
      室與船長室鎖起，躲於其內，於同日凌晨4 時40分許，以
      衛星電話通知其配偶庚○○漁船發生漁工造反，有人受傷
      ，要庚○○代其報案，庚○○報案後，行政院海岸巡防署
      海洋巡防總局福星艦便前往救援等情，業經被告所自承，
      並與證人庚○○於警詢中所證稱：他（指被告）只告訴我
      印尼漁工造反，有印尼漁工受傷，已經全被他趕到前甲板
      ，並將自己鎖在駕駛室內，叫我趕快向南臺報案，請臺灣
      的公務船去救他等語相符（見偵查卷第59頁、第60頁），
      此與證人即福星艦分隊長兼大副之劉德安於原審審理中結
      證稱：「接獲通知作業發生意外，有人受傷，要我們去救
      人，... 出任務之前只知道有人作業疏失受傷」（見原審
      卷第290 頁、第290 頁）；並有上載「97年4 月27日上午
      6 時東港漁業電臺通報東港通報萬億春漁船在南海作業中
      船員不慎受傷需緊急救助送醫」之職務報告1 紙附卷可證
      （見偵查卷第235 頁）。且經本院函詢屏東縣東港區漁會
      漁業通訊電臺被告之配偶於是日向該臺報案情形，據該漁
      會函覆稱：97年4 月27日凌晨○四四五時本臺接獲琉球籍
      漁船「萬億春號」船長配偶庚○○女士來電，向本臺備案
      告知印尼漁工造反，揚言殺害船長，請本臺通報相關單位
      協助處理，○七二二時「萬億春號」船長配偶來電告知船
      上有印尼漁工受傷等情，有該漁會98年6 月6 日本區漁電
      字第○九八○○一一五六七號號及所附該漁令漁業通訊電
      臺重要通報紀錄3 紙暨該電臺工作紀錄8 紙附卷可參，足
      見被告電請其配偶報案之內容僅及船上漁工造反，揚言
      殺害船長及有漁工受傷之情，並無隻字提到其自身有殺害
      漁工之情事，證人庚○○嗣於本院審理時翻異前詞，證稱
      當時伊向東港區漁會報案時，有說因漁工造反，遭被告制
      伏而砍傷等語，核與其在警詢時所證及前開漁令之覆函所
      陳情節不符，要係偏頗迴護被告之詞，並非事實，自不足
      採。
    3.97年4 月27日下午行政院海岸巡防署海洋巡防總局福星巡
      防艦登檢萬億春漁船，證人即福星艦分隊長兼大副之劉德
      安即刻發現有人躺在甲板上，並且死亡，有一外勞即以簡
      單英語告知其：「three people died,by the captian」
      ，且處理完傷患後，被告亦僅告知其此乃外勞罷工引發衝
      突，被告並無說他有殺人，此經證人劉德安於原審審理中
      證述明確（見原審卷第290 頁），足認被告之犯行係船上
      其他外籍漁工主動告知有偵查犯罪職權之公務員，而非被
      告自行或託人向其坦承犯行，被告係於證人劉德安合理懷
      疑其為犯罪人後，始坦稱其涉嫌殺人，亦即被告到案說明
      時，有偵查犯罪職權之公務員即證人劉德安已發覺本件犯
      罪事實，且已知悉被告為犯罪人，則本件被告自不符合自
      首之要件。
三、按在中華民國領域外之中華民國船艦或航空機內犯罪者，以
    在中華民國領域內犯罪論，刑法第3 條後段定有明文。「萬
    億春號」係我國屏東縣籍漁船，為被告所不爭執，有行政院
    農業委員會漁業執照在卷可考（見行政院海洋巡防署海洋巡
    防總局第五（高雄）海巡隊洋局五偵字第0970051442號卷第
    49頁）；核被告在中華民國船艦上故意殺害被害人ROID、RU
    SDIN、DRIYANTORO之行為，均係犯刑法第271 條第1 項之殺
    人罪。另被告基於殺人犯意，著手殺害被害人甲○○○○ ○○○○○○
    ，因被害人甲○○○○ ○○○○○○逃避得宜始倖免於難之行為，係犯
    刑法第271 條第2 項、第1 項之殺人未遂罪。被告先後持尖
    刀刺殺被害人RUSDIN 2刀，係於同一時地接續刺殺被害人RU
    SDIN身體，係以一行為侵害同一法益，為接續犯（檢察官起
    訴書犯罪事實欄第15行所述「連續」者，應有誤會）。被告
    上揭所犯數罪，犯意各別，侵害法益不同，應予分論併罰。
    被告辯護人雖主張被告對於被害人RUSDIN、DRIYANTORO兩人
    所犯，雖均屬殺人行為，但屬一行為觸犯數罪名之想像競合
    關係，應僅論以一罪云云；但查，被告係在上開漁船機艙門
    口刺殺RUSDIN 2刀，在漁具儲藏室外走道上撞見DRIYANTORO
     ， 再予以刺殺1 刀，業已詳述如前，則被告顯有二殺人行
    為，非屬一行為，自不能依想像競合論以一罪。被告辯護人
    上開主張並不足取，被告上開殺害甲○○○○ ○○○○○○ 之 行為，
    已著手犯罪之實施而未遂，為未遂犯，爰依刑法第25條第2
    項之規定減輕其刑。
四、原審因而依刑法第271 條第1 項、第2 項、第25條第2 項、
    第37條第1 項、第38條第1 項第2 款規定，就被告殺害ROID
    、DRIYANTORO 2人既遂及殺害甲○○○○ ○○○○○○未遂部分，審酌
    被告僅因不滿被害人ROID未捕撈漁獲，即將被害人ROID丟入
    公海中，使被害人ROID於汪洋中盡受折磨，造成被害人身心
    極度恐懼，甚至葬送生命；又另因疑心印尼漁工會對其不利
    ，決定先下手為強，對於手無寸鐵之船上其他印尼籍漁工追
    砍，造成死傷之悲劇，迄仍堅不吐露被害人ROID被告其推落
    大海之實情，猶飾詞狡辯「ROID係自行落海」，難認其有何
    悔意，非衡其長期間在漁船上度過晨昏，無法與家人相聚，
    在苦悶心情以及無法以言語完全溝通下，造成此悲劇，以及
    業已與被害印尼籍漁工家屬達成和解（見原審卷第37至第45
    頁、第115 至第117 頁）等一切情形，就被告殺害ROID、DR
    IYANTORO 2人部分，均分別科處無期徒刑，並依法宣告褫奪
    公權終身；就殺害甲○○○○ ○○○○○○未遂部分，科處有期徒刑拾
    年；又以扣案之編號1-3 、1-4 尖刀2 把，為被告所有供其
    犯殺害DRIYANTORO、甲○○○○ ○○○○○○所用之物，爰依刑法第38
    條第1 項第2 款於各該犯行主文項下宣告沒收；另明扣案
    之編號1-1 、1-2 尖刀、鐵鎚1 把、碘液1 瓶、信號彈1 發
    、拖鞋2 雙、雨衣1 件、毛巾1 件、上衣、長褲、短褲等物
    ，遍查全卷均無證據證明與本件犯行有關，明均不為沒收
    之諭知，其認事用法皆無不合；被告上訴否認有殺人之犯意
    ，且案發後已電請其配偶庚○○向有關單位自首，指摘原判
    決就此部分依殺人罪科刑，及未依自首之例減輕其刑為不當
    ，非有理由，應予駁回。
五、原審就被告殺害RUSDIN部分，予以論罪科刑，固非無見；然
    查，被告係於將印尼漁工ROID丟入海中未能尋獲後，於返航
    臺灣途中，恐其他印尼漁工將對其不利，乃萌先下手為強殺
    害其他印尼漁工之意，於97年4 月27日凌晨3 時許，持刀殺
    害夜間值班之印尼漁工RUSDIN，已如前述，被告始終供稱其
    係遇見RUSDIN，遭RUSDIN毆打，始持刀殺害，然被告上開辯
    解並不足採，業經本院陳述如前；被害人RUSDIN又已死亡，
    無從求證；而卷內亦無任何事證足以證明當時在漁船左舷當
    班之RUSDIN，因見有其他船隻經過，遂要求被告停船，被告
    不願，2 人發生爭執，被告自覺其餘漁工會對其不利之情形
    ，即檢察官起訴事實亦未如此認定，乃原判決事實欄竟如此
    載述，而於理由欄則無隻字提及有何憑據，自嫌率斷。被告
    上訴否認有殺人之犯意及主張其係自首，而指摘原判決不當
    ，雖無理由，惟原判決此部分既有可議，即屬無可維持，應
    由本院將原判決此部分及定執行刑撤銷，審酌被於將即居船
    工ROID推落海中後，在不得已之情況下航回臺灣，惟恐回臺
    後遭其餘印尼漁工指控，而將遭司法審判，即起意殺人，其
    手段狠毒，惟念其已與被害人RUSDIN家屬成立和解，賠償損
    害等一切情狀，爰予科處無期徒刑，並依刑法第37條第1 項
    規定，併宣告褫奪公權終身；扣案之編號1 之3 、1 之4 尖
    刀2 把，為被告所有供其犯罪所用之物，應予依法宣告沒收
    。另扣案之編號1 之1 、1 之2 尖刀、鐵鎚各1 把、碘液1
    瓶、信號彈1 發、拖鞋2 雙，雨衣1 件、毛巾1 件、上衣、
    長褲、短褲等物，因與本件犯行無關，故不予宣告沒收。
六、本案駁回部分及撤銷部分，應定其執行刑為無期徒刑，褫奪
    公權終身，扣案之編號1 之1 、1 之4 尖刀2 把沒收。
據上論斷，應依刑事訴訟法第368 條、第369 條第1 項前段、第
364 條、第299 條第1 項前段，刑法第271 條第1 項、第51條第
3 款、第4 款、第8 款、第9 款、第37條第1 項、第38條第1 項
第2 款，判決如主文。
本案經檢察官李門騫到庭執行職務。
中    華    民    國    98    年    7     月    7     日
                  刑事第四庭    審判長法  官  蕭權閔
                                      法  官  吳進寶
                                      法  官  陳吉雄
以上正本證明與原本無異。
如不服本判決應於收受本判決後10日內向本院提出上訴書狀，其
未述上訴理由者，並得於提起上訴後10日內向本院補提理由書
狀（均須按他造當事人之人數附繕本)「 切勿逕送上級法院」。
中    華    民    國    98    年    7     月    8     日
                                      書記官  郭蘭蕙
附錄本判決論罪科刑法條：
刑法第271條第1項、第2項
（普通殺人罪）
殺人者，處死刑、無期徒刑或 10 年以上有期徒刑。
前項之未遂犯罰之。
預備犯第 1 項之罪者，處 2 年以下有期徒刑。


司法院資訊處製作；財團法人民間司法改革基金會備份。
